【裁判字號】    97,訴,141
【裁判日期】    970617
【裁判案由】    優惠存款
【裁判全文】
高雄高等行政法院判決
                                    97年度訴字第141號
                              .
原      告  甲○○
            乙○○
            丙○○
            丁○○
            戊  ○
            己○○
            庚○○
            辛○○
            壬○○
            癸○○
被      告  高雄市政府教育局
代  表  人  郭金池  代理局長
訴訟代理人  子○○
上列當事人間優惠存款事件，原告不服高雄市政府中華民國96年
12月12日高市府法一字第0960064890號訴願決定，提起行政訴訟
，本院判決如下：
    主  文
原告之訴駁回。
訴訟費用由原告負擔。
    事  實
壹、事實概要：
緣原告原為高雄市右昌國民中學（下稱右昌國中）教師，分別於
附表編號五所載之日期，依學校教職員退休條例規定辦理退休，
領取月退休金；另依學校退休教職員公保養老給付金額優惠存款
要點規定（下稱公保優存要點），在台灣銀行辦理公保養老給付
優惠存款。嗣因教育部以民國95年1月27日台人（三）字第09500
10490B號令修正增訂發布該要點第3點之1，並自95年2月16日實
施，被告乃依新修正之規定，通知原告所辦理之優惠存款期滿後
，依新規定得續辦理續約之優惠存款更正如附表編號三之換約後
本金金額，原告不服，提起訴願，經遭決定駁回，遂提起本件行
政訴訟。
貳、兩造聲明：
一、原告乙○○、丙○○、丁○○、戊○、己○○、辛○○、壬
    ○○及癸○○等8人未於言詞辯論期日到場，惟據其提出之
    書狀及到場之原告均聲明求為判決：
（一）訴願決定及原處分均撤銷。
（二）被告應作成回復原告等未為處分前原狀之處分，並自訴願
      書送達翌日起至原處分撤銷之日止，按月給付原告等如附
      表編號四所列之金額。
（三）訴訟費用由被告負擔。
二、被告聲明求為判決：
（一）原告之訴駁回。
（二）訴訟費用由原告負擔。
參、兩造之爭點：
甲、原告起訴意旨略謂：
一、原告任職右昌國中教師職，退休日期如附表編號五所載，服
    務年資如附表編號六。依修正前公保優存要點，自84年修正
    後，原告得辦理優惠存款之最高金額為如附表編號二所示金
    額，惟原告收受原處分內容，按新修正公保優存要點第3點
    之1規定方式計算後，原告現得辦理優惠存款之本金最高金
    額更為如附表編號三之金額，故辦理優惠存款之本金數額減
    少，致原告辦理續存時，受有每月優存利息減少如附表編號
    四金額之損害。
二、訴願決定雖以原處分無違反比例原則、不溯及既往原則及信
    賴保護原則為由，駁回原告之訴願。惟按憲法第172條規定
    ：「命令與憲法或法律牴觸無效。」，次按「行政行為應受
    法律及一般法律原則之拘束。」行政程序法第4條定有明文
    ，原處分依據之95年2月16日修正施行公保優存要點第3之1
    條規定，確實諸多牴觸法律及憲法原則之處，顯然無效，茲
    分述如下：
（一）新修正之公保優存要點有悖於行政行為應符合比例原則之
      要求：
   1、按「行政行為，應依下列原則為之︰一、採取之方法應有
      助於目的之達成。二、有多種同樣能達成目的之方法時，
      應選擇對人民權益損害最少者。三、採取之方法所造成之
      損害不得與欲達成目的之利益顯失均衡。」行政程序法第
      7條定有明文。按教育部當初訂立公保優存要點，係基於
      教育人員早期現職所得及退休所得偏低，為獎勵提升教育
      品質，並就教育人員退休生活給予更完善照顧之公益目的
      ，今因衡諸現職教育人員待遇提高及國家財政長期以來為
      支出公保優存利息之龐大負擔，且為兼顧退休人員所得合
      理化，現職人員權益衡平及照顧退休教育人員之目的，乃
      於95年1月27日修正公保優存要點，並自同年2月16日生效
      。惟現今教育人員薪俸雖不若往常偏低，然社會經濟環境
      之與時變動，物價水平節節攀升，則教育人員退休所得基
      於公保優存要點亦未見占有何等優勢，上開要點第3條之1
      內容之修正，無異悖離公保優存要點照顧教育人員之立法
      目的，行政行為所採取之方式顯有違法規訂定目的之達成
      ，已違反比例原則下行政目的適當性之要求。
   2、又行政機關為公益目的，於採取修正法規內容或停止其適
      用之手段時，基於比例原則，自應選擇對人民權益損害最
      少之方式，亦即行政機關應訂定合理補救措施或訂定過渡
      期間條款，不應率然剝奪人民現存既得利益，俾便保障人
      民之財產權，將損害減至最低。按前開公保優存要點修正
      迄今，教育部並無續訂相關補救規定或過渡時期條款以供
      緩衝，全然未顧及人民既得利益之保障，顯未採取對人民
      權益損害最少之方式，已違反比例原則，揆諸行政程序法
      第7條規定，上開95年1月27日修正之公保優存要點顯已牴
      觸法律，當然無效，基於依法行政原則，被告應依職權拒
      絕適用上開規定為不利原告之處分，被告竟仍據以作出原
      處分，處分顯然違法。
（二）新修正之公保優存要點違反憲法所揭櫫信賴保護原則：
   1、按行政程序法第8條規定：「行政行為應以誠實信用之方
      法為之，並應保護人民正當合理之信賴。」次按「法治國
      原則為憲法之基本原則，首重人民權利之維護、法秩序之
      安定及信賴保護原則之遵守。因此，法律一旦發生變動，
      除法律有溯及適用之特別規定者外，原則上係自法律公布
      生效日起，向將來發生效力。惟人類生活有其連續性，因
      此新法雖無溯及效力，而係適用於新法生效後始完全實現
      之構成要件事實，然對人民依舊法所建立之生活秩序，仍
      難免發生影響。此時立法者於不違反法律平等適用之原則
      下，固有其自由形成空間。惟如人民依該修正前法律已取
      得之權益及因此所生之合理信賴，因該法律修正而向將來
      受不利影響者，立法者即應制定過渡條款，以適度排除新
      法於生效後之適用，或採取其他合理之補救措施，俾符法
      治國之法安定性原則及信賴保護原則。」司法院釋字第57
      4號解釋理由書可資參照。又按「信賴保護原則攸關憲法
      上人民權利之保障，公權力行使涉及人民信賴利益而有保
      護之必要者，不限於授益行政處分之撤銷或廢止（行政程
      序法第119條、第120條及第126條參照），即行政法規之
      廢止或變更亦有其適用。行政法規公布施行後，制定或發
      布法規之機關依法定程序予以修改或廢止時，應兼顧規範
      對象信賴利益之保護。除法規預先定有施行期間或因情事
      變遷而停止適用，不生信賴保護問題外，其因公益之必要
      廢止法規或修改內容致人民客觀上具體表現其因信賴而生
      之實體法上利益受損害，應採取合理之補救措施，或訂定
      過渡期間之條款，俾減輕損害，方符憲法保障人民權利之
      意旨。至經廢止或變更之法規有重大明顯違反上位規範情
      形，或法規（如解釋性、裁量性之行政規則）係因主張權
      益受害者以不正當方法或提供不正確資料而發布者，其信
      賴即不值得保護；又純屬願望、期待而未有表現其已生信
      賴之事實者，則欠缺信賴要件，不在保護範圍。」業經司
      法院釋字第525號解釋在案。而按「至於如何保障其信賴
      利益，究係採取減輕或避免其損害，或避免影響其依法所
      取得法律上地位等方法，則須衡酌法秩序變動所追求之政
      策目的、國家財政負擔能力等公益因素及信賴利益之輕重
      、信賴利益所依據之基礎法規所表現之意義與價值等為合
      理之規定。如信賴利益所依據之基礎法規，其作用不僅在
      保障私人利益之法律地位而已，更具有藉該法律地位之保
      障以實現公益之目的者，則因該基礎法規之變動所涉及信
      賴利益之保護，即應予強化以避免其受損害，俾使該基礎
      法規所欲實現之公益目的，亦得確保。」亦經司法院釋字
      第589號解釋在案。
   2、參諸上開司法院解釋意旨，法規變更或廢止涉及國家重要
      公益目的時，人民對法規範之信賴非不得有所退讓，但應
      兼顧公益及私益之衡平，反面論之，倘行政機關修正、停
      止適用法規之目的非基於公益考量，僅因行政上一時權宜
      之計，或其他非屬正當之動機而恣意廢止或限制法規之適
      用者，受規範對象之信賴利益，自應受憲法之保障（參見
      黃俊傑著「行政法」，2005年，第53頁）。按此次公保優
      存要點之修正，名義上雖立於退休所得合理、現職人員待
      遇衡平與國庫收支平衡等公益目的，然實質上卻淪於政客
      恣意操作藉以換取選票之政治手段，造成今日修法變革龐
      雜多樣且措施漏洞百出，政治力不當滲入干預，不言而喻
      ，此亦可由各相關行政部門匆促頒布即刻施行，卻無完善
      之補救措施即得自明，此次修正動機之正當性令人質疑，
      則教育人員之退休權益又豈能由政客恣意操弄，原告當然
      得援引憲法信賴保護原則之保障。
   3、另舊有公保優存要點自84年修正以來，原告皆善意信賴該
      要點之施行與適用，退休日期如附表所列，服務年資合計
      如附表所列，原告依法辦理退休後，既係依照舊有公保優
      存要點相關規定辦理優惠存款，足徵原告信賴之具體表現
      ，而原告因此而取得實體上財產權地位，即既得之權利當
      受憲法保障。雖原告與台灣銀行所簽訂者屬定期契約，按
      契約自由原則，確無得期待契約內容不作更動之可能性，
      然該契約內容所依據之行政命令（即公保優存要點）既已
      施行多年，人民自生合理信賴（有人將此存款優惠列為以
      教職為志業之考量因素），且公保優存要點之施行並未有
      重大明顯違反上位規範情形，或係因主張權益受害者以不
      正當方法或提供不正確資料而發布者等信賴不值得保護之
      情形，參照上開司法院釋字第525號解釋意旨，原告自得
      主張信賴保護原則。教育部基於退休所得合理化、現職人
      員權益衡平之目的或國庫財政支出等公益考量，依法定程
      序修改上開公保優存要點內容，惟現有法規中尚無相關補
      救規定可資援用，亦無過渡條款以為緩衝以俾減輕人民損
      害，揆諸前開司法院釋字第525號及第574號解釋內容，對
      人民財產權之保障顯有未足。且上開公保優存要點訂定目
      的係基於照顧退休教育人員之公益目的，已如前述，依照
      上開司法院釋字第589號解釋內容，即屬於基礎法規（即
      本件公保優存要點）具實現公益目的之情形，則法規變動
      所涉及信賴利益之保護，更有予以強化保障之必要，俾使
      該公益目的得以確保，故而各機關於施行上開修正要點，
      更應貫徹憲法所揭櫫機關應訂立合理補救措施或過渡時期
      條款之要求。
   4、末按「鑒於信賴保護原則，具有憲法位階之效力，因此人
      民對命令建構的法律秩序所產生的信賴，也應如同對法律
      所建構的法律秩序一般，具有一般信賴，凡命令之溯及效
      力或立即效力造成人民既得權益或信賴利益重大變動時，
      自應認定該命令違反公法上信賴保護原則而無效。」司法
      院釋字第525號解釋不同意見書可資參照。是以現行公保
      優存要點內容既已牴觸上開司法院解釋意旨及行政程序法
      第8條規定，上開公保優存要點修正部分當然無效，適用
      上開要點所作成之原處分（按：即依上開規定內容計算得
      辦理之公保優惠存款上限金額部分），顯然違法。
三、原告選擇領月退休俸，經上開行政命令遭刪減優惠存款金額
    ，其他請領方式者則不受影響。又該行政命令並未經立法院
    同意，被告片面毀約，自有違誤。且倘將原告在職時之考績
    獎金計入原告所得，則退休所得上限即低於85％-95％。再
    者，兼任主任等行政職之退休人員差距較少，然專任老師被
    刪減之優惠存款利息最多。又對於11、12職等之差額要調整
    補足每月利息，政務官竟不減反增，自不公平。此外，被告
    未全面清查，致有些人未辦理換約續存，亦不用刪減，均有
    違公平。
四、綜上所述，修正之公保優存要點第3之1條規定既已牴觸上開
    憲法及行政程序法所揭櫫之比例原則及信賴保護原則等，上
    開修正部分當然無效，被告據以作成之原處分（即依上開規
    定內容計算得辦理之公保優惠存款上限金額部分）顯屬違法
    ，乃請求被告將該違法處分撤銷，並按行政程序法第118條
    規定，除應回復原告等依修正前公保優存要點得辦理優惠存
    款金額上限外，並賠償原處分撤銷前原告已受之損害，即自
    訴願書送達翌日起至原處分撤銷之日止，按月給付原告等如
    附表編號四所列之金額等語。
乙、被告答辯意旨略謂：
一、公保優存款要點原係政府早期基於照顧一般公教人員退休生
    活所訂定，並無法源基礎，僅以行政規則方式訂定，雖有立
    法機關預算通過作為執行依據，屬政策性福利措施（給付行
    政）。然該要點實施至今，因社會、經濟情形均有所變遷，
    公教人員待遇已有所成長，其退休所得內涵亦逐步調整改善
    ，加以近年來金融機構存款低利率之趨勢，如仍依現行要點
    規定繼續實施，除與當初建制目的不符外，亦造成政府財政
    之嚴重負擔。基於情事變更原則，教育部基於主管機關立場
    自得本於職權，審酌國家財政、社會環境、經濟之變遷，擬
    具「教育人員退休所得合理化方案」、學校退休教職員公保
    養老給付金額優惠存款要點第3點之1修正草案，報經行政院
    95年1月20日院授人給字第0950 060538號函准予修正核定後
    ，以95年1月27日台人（3）字第0950010490B號令修正增訂
    發布之公保優存要點第3點之1，自95年2月16日生效，同日
    以台人（3）字第0950010490C號函檢附「教育人員退休所得
    合理化方案」及公保優存要點第3點之1及發布令各1份予台
    北市政府教育局、高雄市政府教育局、各縣市政府及部屬國
    立機關學校，適時修正其得適用對象、範圍與辦理優惠存款
    之額度，實符合平等原則。
二、被告對於退休案件所作成之退休核定函中，僅敘明「退休人
    員新制施行前之公保年資所計給之養老給付得依規定辦理優
    惠存款」，因此，該退休核定函亦不構成信賴之基礎，並無
    信賴保護原則之適用。又該要點修正後，係直接適用於要點
    變更生效後繼續發生之事實，對於已退休教職人員於修正要
    點前已領取之優惠存款利息，毋庸繳回。且修正要點實施時
    ，其原存單未到期者，仍得適用原要點，俟期滿換約時，始
    適用修正要點，故修正要點係往後生效並無溯及既往，尚無
    違反不溯及既往原則。另台北市、台北縣、基隆市及宜蘭縣
    等百位退休教師針對教育人員退休所得合理化改革方案提起
    行政訴訟，業經台北高等行政法院於96年6月14日以95年度
    訴字第919號判決駁回原告之訴。本件原告之訴為無理由，
    請予駁回等語。
    理  由
壹、程序部分：
一、本件被告代表人原為鄭英耀局長，嗣於97年4月10日本院審
    理中變更為郭金池代理局長，並由其聲明承受訴訟，核無不
    合，應予准許。
二、原告乙○○、丙○○、丁○○、戊○、己○○、辛○○、壬
    ○○及癸○○等8人經合法通知未於言詞辯論期日到場，核
    無行政訴訟法第218條準用民事訴訟法第386條各款所列情形
    ，爰依被告之聲請，由其一造辯論而為判決，合先敘明。
貳、實體部分﹕
一、按「依本要點辦理優惠存款，須合於下列各款條件：（一）
    依學校教職員退休條例辦理退休。（二）退休時所任職適用
    行政院訂定之全國軍公教員工待遇支給要點之公務人員俸額
    標準表支薪。（三）依中華民國85年2月1日學校教職員退休
    條例修正施行前之公務人員保險年資所核發之養老給付。」
    「支領月退休金人員之每月退休所得，不得超過依最後在職
    同薪級人員現職待遇計算之退休所得上限百分比；退休所得
    上限百分比計算如下：（一）核定退休年資25年以下者，以
    85％為上限；核定退休年資超過25年者，每增1年，上限增
    加1％，最高增至95％。滿6個月以上未滿1年之畸零年資，
    以1年計。但教師或校長服務滿35年，並有擔任教職30年之
    資歷，且辦理退休時往前逆算連續任教師或校長5年以上，
    成績優異者，自第36年起，每年增加0.5％，以增至97.5％
    為限。」「前項人員每月退休所得超過退休所得上限百分比
    者，在依學校教職員退休條例所支領退休給與不作變動之前
    提下，減少其養老給付得辦理優惠存款之金額，使不超過退
    休所得上限百分比。」「依前項退休所得上限百分比規定計
    算之養老給付優惠存款金額高於依第2點、第3點規定所計算
    養老給付之金額者，應按後者較低金額辦理優惠存款。」「
    第1項所稱每月退休所得及最後在職同薪級人員現職待遇，
    其定義如下：（一）每月退休所得，指下列各目合計之金額
    ：1、按退休生效時待遇標準計算之月退休金。2、公保養老
    給付每月優惠存款利息。3、按退休生效時本（年功）薪額
    及退休核定年資，依退休生效日當年度（如當年度尚未訂定
    ，則依前一年度）軍公教人員年終工作獎金（慰問金）發給
    注意事項計算之全年年終慰問金十二分之一之金額。（二）
    最後在職同薪級人員現職待遇，指下列各目合計之金額：1
    、按核敘薪級及最後在職待遇標準及相關規定計算每月實際
    支領本（年功）薪額、學術研究費。2、中小學教師依擔任
    導師1年折算點數1點、組長1年折算點數1.5點、主任1年折
    算點數2點之標準，合計點數達20點以上者，主管職務加給
    以新台幣2千元計列；滿1點以上未達20點者，以新台幣1千
    元計列，但點數合計達20點以上，且曾任組長及主任職務點
    數合計達10點以上者，國中小以新台幣3千元計列，高中職
    以新台幣4千元計列；點數合計1點以上未達20點，且曾任組
    長及主任職務點數合計達10點以上者，國中小以新台幣1千5
    百元計列，高中職以新台幣2千元計列。．．．4、按最後在
    職待遇標準依退休生效日當年度（如當年度尚未訂定，則依
    前一年度）軍公教人員年終工作獎金（慰問金）發給注意事
    項計算之全年年終工作獎金十二分之一之金額。」「本點規
    定施行前已退休之教育人員，於本點規定施行後優惠存款期
    滿續存時，應依最後退休薪級及最後服務機關學校核實證明
    最後在職時具有前項第2款之待遇項目，按本點規定施行時
    待遇標準及當年度（如當年度尚未訂定，則依前一年度）軍
    公教人員年終工作獎金（慰問金）發給注意事項計算每月退
    休所得及最後在職同薪級人員現職待遇。．．．。」「前項
    人員每月退休所得超過依第1項計算之退休所得上限百分比
    者，減少其養老給付得辦理優惠存款之金額，使不超過退休
    所得上限百分比；．．．。」分別為公保優存要點第2點及
    第3點之1第1項第1款、第2項、第3項、第6項、第7項、第8
    項所明定。
二、本件原告原為右昌國中教師，分別於附表編號五所載之日期
    ，依學校教職員退休條例規定辦理退休，領取月退休金；另
    依公保優存要點，在台灣銀行辦理公保養老給付優惠存款。
    嗣因教育部以95年1月27日台人（三）字第0950010490B號令
    修正增訂發布該要點第3點之1，並自95年2月16日實施，被
    告乃依新修正之規定，通知原告所辦理之優惠存款期滿後，
    依新規定得續辦理續約之優惠存款更正如附表編號三之換約
    後本金金額等情，業經兩造陳明在卷，並有被告96年7月9日
    高市教人字第0960027478號函、第0960028899號函、096002
    7467號函、0960027469號函，被告96年7月25日高市教人字
    第0960030461號函、0960030438號函、0960030463號函，被
    告96年7月23日高市教人字第0960029851號函及被告96年7月
    18日高市教人字第0960028877號函、0960028874號函等附原
    處分卷可稽，洵堪認定。而原告提起本件訴訟係以：被告調
    降原告公保養老給付得辦理優惠存款最高金額，乃係依據教
    育部95年1月27日修正發布並自同年2月16日生效之公保優存
    要點第3點之1規定，惟該規定悖離公保優存要點照顧教育人
    員之立法目的，且未制定過渡條款或採取其他合理補救措施
    ，違反比例原則及信賴保護原則，況公保優存要點係於原告
    退休後始修正，被告實不應以修正後之規定追溯適用於原告
    ；且公保養老給付優惠存款利息為原告退休所得之一部分，
    原告選擇領月退休俸，因上開行政命令遭刪減優惠存款金額
    ，然以其他請領方式者則不受影響。且倘將原告在職時之考
    績獎金計入原告所得，則原告之退休所得上限即低於85％-
    95％。再者，兼任行政職之退休教師差距較少，甚未刪減，
    而專任老師被刪減之優惠存款利息最多。又對於11、12職等
    之差額要調整補足每月利息，政務官竟不減反增。此外，被
    告未全面清查，致有些人未辦理換約續存，亦不用刪減，此
    均有違公平云云，資為論據。
三、按退休公務人員退休金優惠存款制度之建立，係立法院法制
    委員會於48年7月15日審議公務人員退休法修正草案時，基
    於早期公務人員每月待遇所得微薄，且其支領之一次退休金
    係以其最後在職之月俸額及本人實物代金為基數之內涵，造
    成退休實質所得偏低，為照顧退休人員生活，乃決議由銓敘
    部邀請有關機關研商。銓敘部爰與財政部於49年11月2日會
    銜訂定發布「退休公務人員退休金優惠存款辦法」（按：現
    已修正為「退休公務人員一次退休金優惠存款辦法」）；而
    退休公務人員公保養老給付優惠存款制度，亦係基於上述因
    素及軍保退伍給付已得辦理優惠存款之考量，由銓敘部於63
    年12月17日訂定「退休公務人員公保養老給付金額優惠存款
    要點」；對於學校退休教職員部分，另由行政院於64年2月3
    日以台64財字第989號令訂定發布本件公保優存要點後開辦
    。次按「至何種事項應以法律直接規範或得委由命令予以規
    定，與所謂規範密度有關，應視規範對象、內容或法益本身
    及其所受限制之輕重而容許合理之差異：諸如剝奪人民生命
    或限制人民身體自由者，必須遵守罪刑法定主義，以制定法
    律之方式為之；涉及人民其他自由權利之限制者，亦應由法
    律加以規定，如以法律授權主管機關發布命令為補充規定時
    ，其授權應符合具體明確之原則；若僅屬與執行法律之細節
    性、技術性次要事項，則得由主管機關發布命令為必要之規
    範，雖因而對人民產生不便或輕微影響，尚非憲法所不許。
    又關於給付行政措施，其受法律規範之密度，自較限制人民
    權益者寬鬆，倘涉及公共利益之重大事項者，應有法律或法
    律授權之命令為依據之必要，乃屬當然。」司法院釋字第
    443號解釋理由書可資參照；依此解釋理由書之層級化法律
    保留原則體系，就關於給付行政措施，應屬低密度法律保留
    ，是以給付行政措施應對何一群體、何種事項為給付，給付
    之種類、項目為何，應由行政機關基於其行政之積極性、公
    益性，酌量當時之社會經濟狀況，財政收支情形，除非涉及
    公共利益之重大事項，應有法律或法律授權之命令為依據之
    必要外，自應有行政機關整體性考量之自由形成空間。
四、優惠存款制度之形成及沿革已如前述，實乃一項政策性之補
    助措施，於審酌政府財力負擔及各類公務人員待遇類型等因
    素，考量整體公益衡平原則，並兼顧退休公務人員之實質權
    益保障，在政府補助性支出之資源有限情況下，主管機關自
    得本其權責就適用之對象與範圍，為必要及限定性之分配，
    以期有限之資源發揮最大之效益。教育部早期為照顧現職所
    得及退休所得偏低之教育人員，在會商財政部等有關機關同
    意後，由行政院訂定發布公保優存要點，此係屬給付行政措
    施，且僅適用於特定族群，依上說明，其受法律規範之密度
    ，應較限制人民權益者寬鬆，無以法律或法律授權之命令為
    依據之必要。又優惠存款係一種特別給與，其與公教人員身
    分權、給與、待遇、退休金、保險金、撫卹金等權益不同，
    並非其既得權益，此參學校教職員退休條例並無明定應支給
    公教人員退休之優惠存款即明。且按學校教職員退休條例施
    行細則第38條亦規定：「本條例修正施行前任職年資，依本
    條例修正施行前原規定標準核發之一次退休金，自願儲存時
    ，得由政府金融機關受理優惠儲存，其辦法由教育部會商財
    政部定之。」準此，優惠存款並非強制性必須之給與，係得
    由政府衡酌業務需要、財源、經費等狀況決定是否發給補助
    及如何予以補助，性質係一種額外之福利，並非公教人員法
    定之固定給與，亦非可自由支配之現金給與，屬於國家與公
    教人員間內部行政管理事項，主管機關本於行政裁量，自得
    以各項要點（位階可為命令或行政規則）訂其規範。亦即可
    明定公教人員須達成某一條件時，始得予補助。此優惠存款
    與公教人員身分權、給與、待遇、退休金、保險金、撫卹金
    等權益須以法律定之有所不同，且優惠存款歷年來均配合政
    府政策決定調整其方式及利率，對於請領優惠存款之條件亦
    有一定之限制。是以原告主張公保養老給付優惠存款利息為
    其退休所得之一部分，並非隨時可變更的「政策性補助」云
    云，顯屬誤解該給付之法律性質，自不足採。又行政院初為
    照顧現職所得及退休所得偏低之教育人員，乃訂定發布公保
    優存要點，以為學校教職員公保養老給付金額辦理優惠存款
    之依據。嗣以公保養老給付金額辦理優惠存款係屬政策性之
    福利措施，旨在照顧早期現職所得及退休所得偏低之教育人
    員，惟85年2月1日施行退撫新制後，退休金基數之計算內涵
    已提高為本（年功）薪加1倍，致部分同時具有新舊制年資
    選擇支（兼）領月退休金人員，其月退休金加上公保養老給
    付金額優惠存款之每月利息，高於同薪級現職人員之在職每
    月所得，並不合理。經研議結果，認對於支（兼）領月退休
    金之退休教育人員，其退休所得替代率超過一定百分比者，
    宜適度限制其公保養老給付得辦理優惠存款之金額。教育部
    乃於95年1月27日增訂發布公保優存要點第3點之1，並自同
    年2月16日生效。前開規定核與公保優存要點照顧退休教育
    人員之立法目的無違，且未剝奪人民之既得利益，難謂與比
    例原則相牴觸。原告主張：新修正公保優存要點第3點之1規
    定全然未顧及人民既得利益之保障，違反比例原則云云，委
    無可採。
五、再按教育人員以其所具85年2月1日以前公保年資，核發之養
    老給付，依公保優存要點辦理優惠存款者，在該要點修正後
    ，無論是已辦理退休教育人員或將來辦理退休教育人員，仍
    須依該要點之相關規定辦理優惠存款（首次辦理或換約續存
    ），而受相同之規範。本次退休所得合理化之興革措施，係
    基於現時之社會經濟狀況、財政收支情形及社會公平，調整
    政府日後之給付範圍，此一給付，並未影響已辦理退休人員
    既已取得之優惠存款孳息，換言之，新規定係直接適用於規
    定變更生效後繼續發生之事實。又對於已退休教育人員於方
    案實施前已領取之優惠存款利息，無庸繳回；且方案實施時
    ，其原存單未到期者，仍得適用原規定，俟期滿換約時，始
    適用修正之規定，並未溯及於該要點變更生效日之前而為適
    用，僅往後生效一體適用，故無悖於法律不溯及既往之原則
    。經查，原告分別於附表編號五之日期退休生效，已如前述
    ，是上揭教育部於95年1月27日增訂發布，並自同年2月16日
    生效之公保優存要點第3點之1，於原告在台灣銀行所辦理之
    定期優惠存款，期滿須重新辦理續存時，亦有適用。次查，
    原告經被告核定退休年資分別如附表編號六所示，應依公保
    優存要點第3點之1規定原告分別受退休所得上限之限制，扣
    除月退休金元及十二分之一之年終慰問金，計算其每月得領
    取之優惠存款利息，又準用學校退休教職員一次退休金優惠
    存款辦法第3條規定之優惠利率年息18％核計，原告得辦理
    優惠存款之最高金額分別如附表編號三，此亦有「依公保優
    存要點第3點之1規定養老給付得辦理優惠存款金額計算單」
    影本附卷足憑。而原告原辦理優惠存款之金額分別如附表編
    號二所示，顯高於上揭得辦理優惠存款之最高金額，是被告
    函請原告於公保優存要點第3點之1施行後，其於台灣銀行優
    惠存款期滿續存時，應按得辦理優惠存款之最高金額辦理，
    自無違誤。原告主張：公保優存要點係於原告退休後始修正
    ，被告實不應以修正後之規定追溯適用於原告云云，洵無可
    採。
六、復按「信賴保護原則攸關憲法上人民權利之保障，公權力行
    使涉及人民信賴利益而有保護之必要者，不限於授益行政處
    分之撤銷或廢止（行政程序法第119條、第120條及第126條
    參照），即行政法規之廢止或變更亦有其適用。行政法規公
    布施行後，制定或發布法規之機關依法定程序予以修改或廢
    止時，應兼顧規範對象信賴利益之保護。除法規預先定有施
    行期間或因情事變遷而停止適用，不生信賴保護問題外，其
    因公益之必要廢止法規或修改內容致人民客觀上具體表現其
    因信賴而生之實體法上利益受損害，應採取合理之補救措施
    ，或訂定過渡期間之條款，俾減輕損害，方符憲法保障人民
    權利之意旨。至經廢止或變更之法規有重大明顯違反上位規
    範情形，或法規（如解釋性、裁量性之行政規則）係因主張
    權益受害者以不正當方法或提供不正確資料而發布者，其信
    賴即不值得保護；又純屬願望、期待而未有表現其已生信賴
    之事實者，則欠缺信賴要件，不在保護範圍。．．．。」業
    經司法院釋字第525號解釋在案。是以，行政法規之廢止或
    變更，亦有信賴保護原則之適用，亦即法規之廢止變更應兼
    顧規範對象信賴利益之保護。又信賴保護之構成要件須符合
    ：1.信賴基礎：即行政機關表現在外具有法效性之決策；2.
    信賴表現：即人民基於上述之法效性決策宣示所形成之信賴
    ，實際開始規劃其生活或財產之變動，並付諸實施，此等表
    現在外之實施行為乃屬「信賴表現」；3.信賴在客觀上值得
    保護等要件。原告主張長期以來信賴包含優惠存款在內之退
    撫制度，惟在原告退休後，公保優存要點卻增訂第3點之1，
    使原告客觀上具體表現其因信賴而生之實體法上利益受損害
    云云；惟按司法院釋字第280號解釋揭櫫「．．．優惠存款
    每月所生利息，如不能維持退休人員之基本生活（例如低於
    編制內委任一職等一級公務員月俸額），其優惠存款自不應
    一律停止。」準此，在保障一定生活條件之前提下，優惠存
    款應可取消或減少金額。又司法院釋字第485號解釋亦指明
    「鑒於國家資源有限，有關社會政策之立法，必須考量國家
    之經濟及財政狀況，．．．，亦應力求與受益人之基本生活
    需求相當，不得超過達成目的所需必要限度．．．。」從而
    可知社會福利措施（即使是經「立法」之法律保留），也以
    「（維持）基本生活相當（所需）為限」。又任何法規皆非
    永久不能改變，法規未來可能修改或廢止，受規範者並非毫
    無預見，而公保優存要點自施行以來歷經多次修正，原告與
    台灣銀行間亦是每2年或1年簽定優惠存款契約，原告謂因上
    揭優惠存款要點之修正，致受有優惠存款利息差額之損失云
    云，尚難謂係屬基於法效性決策宣示所形成之信賴，而實際
    開始規劃其生活或財產之變動，並付諸實施之「信賴表現」
    行為，對下一期優惠存款額度能否照舊，容僅係「純屬願望
    、期待」，而未有表現其已生信賴之事實，核與信賴保護原
    則之適用要件未合。是原告主張：教育部驟然修訂公保優存
    要點第3點之1規定，使原告在辦理退休並無法預見國家行政
    作為將來會有所變更之情形下，養老給付之優惠存款遽遭限
    制並致生利息減少之損害，且無採取合理之補救措施，亦無
    訂定過渡期間之條款俾減輕原告之損害，顯然違反信賴保護
    原則云云，並非可採。又被告依公保優存要點第3點之1核定
    原告優惠存款金額，係屬合法之行政處分，且該要點計算審
    定基準為教育部依其權限審酌相關因素後所訂標準，難謂有
    明顯重大之錯誤，被告自無補償原告之必要。
七、末按「行政行為，非有正當理由，不得為差別待遇。」行政
    程序法第6條固有明文。本條規定即「等則等之，不等則不
    等之」之平等原則之明文化。指相同事務應為相同之處理，
    不同之事件則應為不同之處理，如對相同事物為差別待遇而
    無正當理由，或對於不同事物未為合理之差別待遇，均屬違
    反平等原則。惟平等原則並非絕對、機械之形式上平等，而
    係保障人民在法律上地位之實質平等，若為因應具體案件事
    實上之需要，自得授權訂立法規之機關，基於憲法之價值體
    系及立法目的，斟酌規範事物性質之差異，而為合理之區別
    對待或不同處置（司法院釋字第211號、第412號、第485號
    、第526號、第547號、第584號、第596號解釋參照），而公
    保優存要點之修正原委，已如前述，原告雖另爭執按公保優
    存要點第3點之1之規定，有關支領月退休金之退休教育人員
    遭削減優惠存款金額最多，且兼任行政職務之退休人員差距
    較少，甚無影響，然專任老師被刪減之優惠存款利息最多，
    又對於11、12職等職務之差額要調整補足每月利息，政務官
    不減反增。此外，被告未全面清查，致有些人未辦理換約續
    存，亦不用刪減，此均有違公平云云。然按公保優存要點第
    3點之1增訂之立法理由係為調整因85年2月1日施行退撫新制
    後，其退休金基數之計算內涵提高為本（年功）薪加1倍，
    致部分同時具有新舊制年資選擇支（兼）領月退休金人員，
    其「月退休金」加上公保養老給付金額優惠存款之每月利息
    ，高於同薪級現職人員之在職每月所得之不合理情形，已如
    上述，是以其他方式請領退休金，如請領一次退休金者之優
    惠存款既不生上開不合理之情形，自不在該次修正調整之範
    圍內，則原告主張：公保優存要點第3點之1其削減優惠存款
    金額之對象對其最不利，顯違反平等原則云云，自不可採。
    至任行政職退休人員如校長部分，因渠等之核敘本與一般教
    師不同，自無強為渠等於退休公務人員退休金優惠存款制度
    之制定或修正有一律形式上相同對待之必要，亦無因此而認
    違反平等原則可言。況依該要點第3點之1之規定，其對於校
    長及碩士以上學歷退休仍有重新核算金額之規定，是以原告
    主張該要點第3點之1僅針對基層教師予以調降優惠存款金額
    並不公平，顯對該要點之規定有所誤解，亦不可採。此外，
    原告爭執被告未全面清查，致有些人未如期辦理換約續存，
    亦不用刪減云云，然原告對此未能舉證以實其說，且縱然屬
    實，此亦為執行層面問題，亦難執此為有利原告之論據。
八、另原告爭執應將考績獎金計入在職時之薪資總額列為分母，
    則原告支領之月退休俸即低於退休所得之上限云云。惟考績
    獎金並非待遇，其精神乃對於有實際工作者，依其表現加以
    考核，考核結果可能為甲、乙或丙等，是非固定薪資，則依
    原規定未予計入，並無不合。
九、綜上所述，原告主張皆不足採，則被告依據教育部95年1月
    27日台人（三）字第0950010490B令修正發布並自同年2月16
    日生效之公保優存要點第3點之1規定，按原告退休日期，核
    算其公保養老給付得辦理優惠存款之最高金額，其認事用法
    ，並無違誤；訴願決定予以維持，亦無不合。原告起訴意旨
    求為撤銷訴願決定及原處分。並被告應作成回復原告等未為
    處分前原狀之處分，及自訴願書送達翌日起至原處分撤銷之
    日止，按月給付原告等如附表編號四所列之金額，為無理由
    ，均應駁回。又本件事證已臻明確，兩造其餘攻擊防禦方法
    ，核與判決結果不生影響，爰不逐一論述，附此敘明。
十、據上論結，本件原告之訴為無理由，爰依行政訴訟法第218
    條、第195條第1項後段、第98條第1項前段、第104條、民事
    訴訟法第85條第1項前段、第385條第1項前段，判決如主文
    。
中    華    民    國    97    年     6    月   17     日
             高雄高等行政法院第一庭
                         審判長法官   呂  佳  徵
                               法官   林  勇  奮
                               法官   蘇  秋  津
以上正本係照原本作成。
如不服本判決，應於判決送達後20日內向本院提出上訴書狀，其
未表明上訴理由者，應於提起上訴後20日內向本院提出上訴理由
書（須按對造人數附繕本）；如於本判決宣示或公告後送達前提
起上訴者，應於判決送達後20日內補提上訴理由書（須附繕本）
。未表明上訴理由者，逕以裁定駁回。
中    華    民    國    97    年     6    月   17     日
                              書記官  洪  美  智


司法院資訊處製作；財團法人民間司法改革基金會備份。
